【裁判字號】    98,消債更,124
【裁判日期】    981105
【裁判案由】    聲請更生
【裁判全文】
臺灣基隆地方法院民事裁定           98年度消債更字第124號
聲  請  人
即  債務人  甲○○
代  理  人  陳緯慶律師
上列當事人因消費者債務清理事件聲請更生，本院裁定如下：
    主  文
聲請駁回。
聲請程序費用由聲請人負擔。
    理  由
一、按債務人不能清償債務或有不能清償之虞者，得依本條例所
    定更生或清算程序，清理其債務，消費者債務清理條例（下
    稱本條例）第3 條定有明文。蓋經濟上陷於困境之消費者，
    若任其於惡性循環之債務窘境中自生自滅，其將衍生嚴重之
    社會問題，致難以維持安定之社會經濟秩序，故有予之分別
    情形依更生或清算之程序清理其債務之必要，藉以妥適調整
    其與各相關債權人等間之權利義務關係，以謀求消費者經濟
    生活之更生機會，從而健全社會經濟發展。惟私法上債之關
    係，係以當事人間之信賴關係為基礎，為社會經濟組織之重
    要支柱，故當事人於以法律行為追求自己之利益之際，亦應
    顧及對方之利益，並考量債權債務在社會上之作用，本於誠
    實及信用之原則，行使其債權及履行其債務，故債務人之消
    費者欲以上開條例為其所負義務之調整者，自應本於誠信原
    則之本旨，僅在其不能清償債務或有不能清償之虞而使其陷
    於經濟上之困境時，始得准許之，以避免其藉此善意之立法
    而惡意圖謀減免債務，致使社會陷於道德之危險，並因此使
    信用緊縮而造成社會經濟之動盪。再者，依本條例第 151條
    第1項、第5項規定，係採「協商前置主義」，而債務人於協
    商程序中，自應本於個人財產及收支狀況，依最大誠信原則
    ，商討解決方案，如終究不能協商，於聲請更生或清算時，
    法院審酌上開條文所謂「不能清償或有不能清償之虞」，允
    宜綜衡債務人全部收支及財產狀況，評估是否已不能維持符
    合人性尊嚴之最基本生活條件，如曾有協商方案，其條件是
    否確實不能達到上開基本之要求等，為其判斷之準據。茍債
    務人於前置協商程序中，對於金融機構債權人所提出之還款
    方案，並非不能負擔者，即難認債務人有何不能清償債務之
    情。
二、本件聲請意旨略以：聲請人有不能清償債務之情事，於本條
    例施行後，曾以書面向最大債權金融機構請求共同協商債務
    清償方案，惟協商不成立；且無擔保或無優先權之債務總額
    未逾新臺幣（下同）1,200萬元，復未經法院裁定開始清算
    程序或宣告破產等語。
三、經查：(一)本件聲請人確於本條例施行後與最大金融機構債權
    人國泰世華商業銀行股份有限公司（下稱國泰世華銀行）先
    行債務協商而不成立，並提出前置協商不成立通知書為證；
    惟依該通知書上之記載，聲請人係「協商意願低落」致協商
    不成立。然依聲請人之說明，其所提出之還款方案為分120
    期，每月償還7,500元，而依國泰世華銀行之說明，聲請人
    之方案已超出其最優惠之180期、零利率，月付12,000元之
    方案，合先敘明。(二)聲請人現任職於金山鄉農會，依其提出
    之97年度綜合所得稅各類所得資料清單所示，債務人於97年
    度之收入總額為627,578元，平均每月收入約為52,298元（
    元以下四捨五入），聲請人固陳其每月之必要支出費用為
    43,500元（含租金6,000元、交通費1,000元，膳食費4,500
    元，配偶子女扶養費12,000元、母親扶養費8,000元，法院
    強制扣薪約12,000元），惟聲請人雖因法院以執行命令強制
    扣薪，然所扣之薪資亦係用以清償其所負擔之債務，是於計
    算聲請人是否有清償能力時，自不得僅以其扣薪後實際受領
    之金額為斷，而應以其原應領薪資即前開平均月薪計算，始
    屬合理。至於聲請人母親扶養費部分，受扶養人賴金治既有
    4 名扶養義務人，則其扶養義務自應由聲請人與其他扶養義
    務人平均分擔，於聲請人可清償自身債務前，不能任令聲請
    人自行承擔大部分扶養義務，免除其他扶養義務人之義務後
    ，再執以主張聲請人無力清償債務，否則無異將其他扶養義
    務人之義務轉嫁於其債權人，是聲請人僅應負擔其母親之扶
    養費4,000元（計算式：16,000元÷4＝4,000元）。故聲請
    人之必要支出剔除前揭費用後應為27,500元（計算式：43,5
    00－4,000－12,000＝27,500元）。從而，以聲請人之家庭
    收入52,298元，扣除必要支出費用27,500元，仍有24,798元
    可供聲請人用於清償債務，且該數額遠高於國泰世華銀行所
    提出月付12,000元之還款方案，足證聲請人清償債務之餘，
    其收入仍足供聲請人及其配偶子女生活所需，難認其有何不
    能清償債務之情事。從而，以聲請人之收入現況，既可維持
    生活又有餘額可供清償債務，則與本條例第3條所謂「不能
    清償債務」之要件有所不符，自應駁回其更生之聲請。
四、據上論結，本件聲請人聲請更生應屬要件不備，依消費者債
    務清理條例第8 條、第15條，民事訴訟法第95條，第78條之
    規定，裁定如主文。
中    華    民    國    98    年    11    月    5     日
                  民事庭法  官  林玉珮
以上正本係照原本作成。
如不服本裁定，應於裁定送達後10日內，以書狀向本院提出抗告
，並繳納抗告費新臺幣1000元。
中    華    民    國    98    年    11    月    5     日
                        書記官  洪福基


司法院資訊處製作；財團法人民間司法改革基金會備份。
